臺灣高等法院刑事判決
108年度上訴字第2342號
上  訴  人
即  被  告  許曜鵬


選任辯護人  柯士斌律師
上列上訴人即被告因誣告等案件，不服臺灣宜蘭地方法院106年
度訴字第425號，中華民國108年5月23日第一審判決（起訴案號
：臺灣宜蘭地方檢察署106年度偵字第6115號），提起上訴，本
院判決如下：
    主  文
上訴駁回。 
    犯罪事實
一、乙○○（原名許文一）為丙○○之夫，因另結識印尼籍女子
    欲與他人結婚而與丙○○協議離婚，雙方約定於民國102 年
    1月4日，在宜蘭縣○○市○○路0段0號其2人所經營「○○○○○○○館
    」簽署離婚協議書，並由乙○○邀請黃英翔到場擔任證人並簽
    名，惟因無法覓得另一名證人簽名，詎乙○○明知其胞弟甲○○
    並未在場，然為符合辦理離婚登記之要式性，竟基於行使偽
    造私文書之犯意，於未得甲○○之同意或授權之情況下，在離
    婚協議書之證人欄位偽簽「甲○○」之署名，並私自盜用甲○○
    之前因委託乙○○處理房屋過戶事宜委由乙○○刻印保管之印章
    蓋印其上，而偽造上開離婚協議書1紙；再於102年2月22日
    某時，持上開偽造而不具協議離婚效力之離婚協議書前往戶
    政機關辦理離婚登記而行使之，使不知情之公務員於形式審
    查後，將乙○○與丙○○已協議離婚之不實事項登載於其職務上
    所掌之戶籍謄本之公文書上，足以生損害於甲○○本人及戶政
    主管機關對於戶政管理之正確性。
二、其後乙○○因故未能順利與印尼籍女子結婚，乙○○遂欲恢
    復與丙○○之婚姻關係，乃於105年間對丙○○提起民事確
    認婚姻關係存在之訴，丙○○則反訴提起離婚訴訟，乙○○
    為求民事訴訟勝訴，竟意圖使丙○○受刑事處分，基於誣告
    之犯意，明知離婚協議書上「甲○○」之署名及蓋印係由其本
    人偽簽及蓋印，竟向不知情之甲○○訛稱係丙○○偽簽及盜蓋上
    開署名及印文，利用不知情之甲○○，於105年12月20日下午1
    時許，至臺灣宜蘭地方檢察署申告：「丙○○於102年1月4日
    ，在前開離婚協議書之證人欄位上，偽簽『甲○○』之姓名並蓋
    用『甲○○』印章」之犯罪事實，而對丙○○提出偽造私文書罪嫌
    之告訴（丙○○涉嫌偽造私文書罪嫌部分，業經臺灣宜蘭地方
    檢察署檢察官另為不起訴處分確定）。嗣經檢察官分案偵辦
    ，始循線查悉上情。
三、案經臺灣宜蘭地方檢察署檢察官自動檢舉偵查起訴。
    理  由
壹、證據能力部分：
一、按被告以外之人於審判外之陳述，雖不符刑事訴訟法第159
    條之1至第159條之4之規定，而經當事人於審判程序同意作
    為證據，法院審酌該言詞陳述或書面陳述作成時之情況，認
    為適當者，亦得為證據；當事人、代理人或辯護人於法院調
    查證據時，知有同法第159條第1項不得為證據之情形，而未
    於言詞辯論終結前聲明異議者，視為有前項之同意，刑事訴
    訟法第159條之5亦有明文。立法意旨在於傳聞證據未經當事
    人之反對詰問予以核實，原則上先予排除；惟若當事人已放
    棄反對詰問權，於審判程序中表明同意該等傳聞證據可作為
    證據；或於言詞辯論終結前未聲明異議，基於尊重當事人對
    傳聞證據之處分權，及證據資料愈豐富，愈有助於真實發見
    之理念，且強化言詞辯論主義，使訴訟程序得以順暢進行，
    上開傳聞證據亦均具有證據能力。查本判決下列所引各項供
    述證據，檢察官、上訴人即被告乙○○（下稱被告）及其辯護
    人於本院準備程序中均同意作為證據（見本院卷第94頁），
    本院審酌各該證據作成時之情況，並無違法不當或證明力明
    顯過低之瑕疵，認以之作為證據應屬適當，依刑事訴訟法第
    159條之5規定，均俱有證據能力。
二、至其餘憑以認定被告犯罪事實所引各項非供述證據，查無違
    反法定程序取得之情，依刑事訴訟法第158 條之4規定之反
    面解釋，均有證據能力。
貳、實體部分
一、訊據被告坦承有行使偽造私文書之犯行，惟否認有誣告之犯
    行，辯稱：因丙○○將家中錢財都帶走後避不見面，為了要丙○○出來處理事情，才跟家人及胞弟甲○○商量，由甲○○出面提
    告丙○○，讓丙○○出面解決事情，伊並無誣告丙○○云云。經查
    ：
　㈠關於犯罪事實欄一之犯罪事實，業據被告於本院準備程序及
    審理時坦承不諱（見本院卷第90頁反面），核與下列證據相
    符：
　⒈供述證據：⑴
　⑴證人即被告前妻丙○○於偵查及原審中證稱：伊只有看見證人
    黃英翔在證人欄上簽名的情形，伊簽完離婚協議書後由被告
    保管，之後在辦理登記時，上面就有「甲○○」的名字了；離
    婚協議書上「甲○○」的名字跟蓋章不是伊所為，離婚協議書
    一直都是被告保管，也是被告在戶政事務所提出的，伊只填
    寫離婚協議書上自己的姓名、資料及特約條件等，被告叫伊
    把本文跟簽名簽好，其他被告會處理，離婚協議書上的2位
    證人是被告找的，因為伊在臺灣沒什麼親戚朋友，被告說伊
    的部分伊簽，其他的被告會處理，被告沒有跟伊講說甲○○的
    印章在樓上，伊也不知情，伊簽好離婚協議書伊的部分後，
    就將離婚協議書交給被告，交給被告時，除了伊寫的部份外
    ，其餘都還是空白的，伊後來有看到證人黃英翔來店內吃飯
    時，在離婚協議書上簽名等語（見他字第966號卷第12至13
    頁、原審卷第167至170頁）。
　⑵證人即被告胞弟甲○○於偵查及原審中證稱：伊哥哥（即被告
    ）今天請伊出庭，在出庭前的幾個月，有說丙○○在該案的離
    婚訴訟中，提出的離婚證書，伊是見證人，但都不是伊本人
    親簽及蓋章，也沒有經過伊授權在離婚證書的證人欄位簽名
    及蓋章；伊當初知道被告與證人丙○○有協議離婚，但不知道
    離婚協議書上有伊的名字，是民事庭傳喚伊作證，離婚協議
    書上是由伊擔任見證人時伊才知道，伊在民事庭才有看過該
    份離婚協議書等語（見他字第50號卷第3頁、偵緝字第131號
    卷第37至38頁、原審卷第137頁）。⒉
　⒉參照證人甲○○於原審所證：之前伊父親過世後，家裡有一些
    東西要處理繼承，有一些文件要辦，那些文書、流程都是被
    告去辦的，伊不知道是否有使用到伊的印章，伊沒有針對印
    章部份去深究；但伊沒有授權他人使用伊的名義在離婚協議
    書上簽名蓋章等語（見原審卷第138至141頁）。互核被告於
    原審準備程序及審理中所供稱：因為要辦理過戶事宜，伊那
    邊有甲○○的印章；甲○○並未授權將其印章蓋用在伊與證人丙○○之離婚協議書上等語（見原審卷第20頁、第254頁反面）
    ，足認被告因處理家中事宜而保管甲○○之印章，然甲○○並未
    授權被告或他人得以使用該枚印章蓋印於離婚協議書，是協
    議書上證人欄內「甲○○」印文係遭人盜蓋乙節，亦堪以認定
    。⒊
　⒊此外，並有離婚協議書影本、被告戶籍謄本影本各1紙在卷可
    佐（見他字第966號卷第31至32頁）。⒋
　⒋綜上，被告此部分所為任意性自白與事實相符，被告行使偽
    造私文書之犯行，堪以認定。㈡
　㈡關於被告誣告部分：⑴
　⒈證人甲○○於偵查及原審中證述：伊當初知道被告與證人丙○○
    有協議離婚，但不知道離婚協議書上面的證人有伊的名字，
    是後來民事庭傳伊作證時才知道；當時丙○○拒不出面，伊家
    人包括被告希望透過由伊向地檢署提告丙○○的方式讓丙○○可
    以出面處理問題；被告有跟伊說離婚協議書上的簽名應該是
    丙○○簽的；被告有叫伊去告丙○○偽簽伊的簽名等語明確（見
    偵緝字第131號卷第37至38頁、原審卷第137至141頁）。此
    外，並有證人甲○○於105年12月20日至臺灣宜蘭地方檢察署
    申告偵查筆錄在卷可稽（見他字第50號卷第3頁）。⒉
　⒉被告否認誣告之犯行，其所辯不足採之理由：⑴
　⑴被告有向甲○○告以「離婚協議書上偽造之『甲○○』簽名係由證
    人丙○○所簽」乙情，並要甲○○對丙○○提出告訴等節，業經甲○○證述如前，而甲○○事前對於該份離婚協議書之作成及偽造
    經過均不知情，迄至被告與丙○○之民事訴訟中經以證人身分
    遭傳喚出庭作證時，方知悉該份離婚協議書存在等節，業經
    認定如前，是若非被告刻意告知甲○○上情，甲○○應無可能無
    端逕認離婚協議書係由丙○○偽造而提出告訴。⑵
　⑵被告於原審準備程序中亦曾自承：伊有慫恿甲○○至地檢署申
    告丙○○有在離婚協議書上偽簽甲○○姓名並蓋用甲○○印章，因
    而涉犯偽造私文書罪嫌等情；伊要甲○○去告丙○○偽造文書是
    想要請丙○○因出面解決事情；伊跟甲○○去地檢署；伊有跟甲○○說離婚協議書上不是伊簽的，伊應該有跟甲○○說離婚協議
    書上偽造甲○○是丙○○簽的等語（見原審卷第21、72頁），顯
    見被告有向甲○○告以「離婚協議書上偽造之『甲○○』署名係由
    丙○○所簽」等情，被告既明知離婚協議書上「甲○○」之簽名
    及用印係其本人基於行使偽造私文書之犯意所偽簽並盜印等
    情，竟仍向甲○○訛稱係丙○○偽簽並盜印上情，使不知情之甲○○前往臺灣宜蘭地方檢察署對丙○○按鈴申告，被告所為顯係
    利用不知情之甲○○以遂行其誣告丙○○之犯罪目的，屬誣告犯
    行之間接正犯，被告所為該部分犯罪事實堪以認定。㈣
　㈢綜上所述，本案事證明確，被告前開所辯均不足採，所犯行
    使偽造私文書、誣告之犯行均堪認定，應予依法論科。
二、論罪科刑:㈠
　㈠核被告於犯罪事實欄一所為，係犯刑法第216條、第210條之
    行使偽造私文書，及同法第214條使公務員登載不實文書罪
    ；於犯罪事實欄二所為，係犯刑法第169條第1項之誣告罪。
    被告於犯罪事實欄一在離婚協議書上偽簽證人「甲○○」之署
    名並盜印證人甲○○印章之行為，為其偽造離婚協議書之部分
    行為，不另論罪；又被告偽造離婚協議書後復持以前往戶政
    機關行使之，其偽造私文書之低度行為為高度之行使行為所
    吸收，亦不另論罪。被告持偽造而不具協議離婚效力之離婚
    協議書辦理離婚登記，係以一行為同時觸犯行使偽造私文書
    罪及使公務員登載不實罪，為想像競合犯，應依刑法第55條
    規定，從一重之行使偽造私文書罪論處。㈡
　㈡另被告於犯罪事實欄二係利用不知情之胞弟甲○○至地檢署按
    鈴申告而實行其誣告丙○○之犯罪，為間接正犯。㈢
　㈢被告上開所犯2罪，犯意各別，行為互殊，應予分論併罰。
三、原審以被告事證明確，適用刑法第216條、第210條、第214
    條、第169條第1項、第55條、第41條第1項前段、第219條，
    刑法施行法第1條之1第1項、第2項前段等規定，並審酌被告
    前為辦理離婚登記，明知胞弟甲○○並不在場，在未經甲○○之
    同意或授權之情況下，擅自冒用甲○○之名義充當證人而偽造
    離婚協議書，並持以向戶政事務所申辦離婚登記，所為非僅
    生損害於甲○○，亦影響戶政機關對於戶籍及身分管理之正確
    性，應予非難；事後又為求民事訴訟勝訴，竟意圖使他人受
    刑事處分，利用不知情之甲○○對丙○○為誣告之行為，所為更
    值非難，且犯後始終否認犯行並飾卸其責，復未與被害人甲○○、丙○○達成和解並賠償其2人之損害，犯後態度難認良好
    ，考量被告前有傷害之犯罪科刑紀錄，自陳目前從事鐵工工
    作、家中尚有母親及2個孩子，及其國中肄業之智識程度等
    一切情狀，就被告行使偽造私文書罪部分，量處有期徒刑3
    月；就其犯誣告罪部分，量處有期徒刑6月，並就行使偽造
    私文書罪部分諭知易科罰金折算標準；復說明：被告偽造之
    離婚協議書雖為被告供犯罪所用之物，惟業據被告持向戶政
    機關人員行使而由戶政機關人員收受，已非屬被告所有者，
    無由宣告沒收，至其上證人欄內偽簽之「甲○○」署名、盜蓋
    之「甲○○」印文各1枚，應依刑法第219條之規定，不問屬於
    犯人與否，均宣告沒收之等情，認事用法，核無不合，量刑
    亦屬妥適。被告上訴意旨略以：關於被告觸犯行使偽造私文
    書罪嫌部分，被告願意承認犯行，請考量被告有嚴重精神官
    能症，長期服用藥物記憶不佳，於多年後對102年1月4日偽
    造許文仁印文之事已經記憶混淆不清，而有不同陳述，受害
    人甲○○係被告胞弟，並不追究，原審科以有期徒刑3月，猶
    屬過苛，請予以減輕；關於被告觸犯刑法誣告罪嫌部分，被
    告係經過多年後，對丙○○提出確認婚姻關係不存在民事訴訟
    ，因見離婚協議書上甲○○筆跡不同，認為係丙○○所偽簽，基
    於錯誤認知始為此主張，進而告知胞弟甲○○，尚無具體事實
    得認被告係「故意」。再由被告於原審準備程序所稱：是誰
    蓋用甲○○的印章，是丙○○？還是伊？伊也記不得，但伊看協
    議書上的筆跡應該不是伊簽的等語，應可明暸被告對此事印
    象已淡薄，且甲○○偵查及原審亦稱：因為被告跟丙○○離婚訴
    訟是丙○○提出來的，所以伊認為丙○○偽造文書，當時丙○○已
    經離家，當時有財物及教養方面要聯繫丙○○，家人討論之後
    ，希望透過這樣方式讓丙○○可以出來處理財物或是小孩教養
    的問題，丙○○沒有要解決的意思，希望透過這種方式請丙○○
    回來臺灣讓他們有可以解決的機會，那時候被告認為「甲○○
    」的簽名不是他簽的，所以伊就認為應該是丙○○想要辦離婚
    ，認為應該是丙○○簽的等語，足徵被告及甲○○2人，主觀上
    均認係丙○○所偽簽，提告希釐清及一併請丙○○回臺解決家庭
    相關問題，苟若被告明知係己所偽簽，豈非自陷於罪，故被
    告並無犯誣告罪主觀犯意，並非明知所告事實係虛偽，乃出
    於誤會或懷疑有此事實而為申告，尚與誣告罪之構成要件不
    符，原審判決對此未詳加斟酌研判，而為有罪之判決，尚有
    違誤云云。惟查：被告有誣告犯行及其所辯不足採之原因，
    已如前述，原審所為論斷，並無違誤；又按量刑之輕重係實
    體法上賦予法院得為自由裁量之事項，倘其已斟酌刑法第57
    條各款所列情狀，而未逾越法定刑度，或濫用其權限，即不
    得任意指摘為違法。查原判決分別就如何量定被告前開犯行
    宣告刑之理由，業已審酌刑法第57條各款情形，予以綜合考
    量後，在法定刑內科處其刑，並說明論罪科刑之各項法律依
    據，尚難遽指為違法，雖被告業已與丙○○達成和解，和解內
    容係被告與丙○○同意離婚、所生未成年子女之權利義務之行
    使或負擔，由被告單獨任之，丙○○並應給付未成年子女生活
    費，丙○○不再追究被告於本院之誣告案件等情（見本院卷第
    159頁）。然被告所為誣告案件乃侵害國家審判權，至於個
    人受害乃國家進行不當審判事務所發生之結果，故丙○○雖不
    再追究本案，要無從依此減免被告之刑責，被告上訴意旨要
    係就原審依職權為證據取捨及心證形成之事項，反覆爭執，
    或純粹其個人主觀上對法院量刑之期盼，均無可採，其上訴
    為無理由，應予駁回。
據上論斷，應依刑事訴訟法第368條，判決如主文。
本案經檢察官陳怡龍提起公訴，檢察官黃騰耀到庭執行職務。
中　　華　　民　　國　　109 　年　　7 　　月　　30　　日
                  刑事第九庭審判長法  官  潘翠雪
                                  法  官  陳俞婷
                                  法  官  葉力旗
以上正本證明與原本無異。
如不服本判決，應於收受送達後20日內向本院提出上訴書狀，其
未敘述上訴之理由者並得於提起上訴後20日內向本院補提理由書
（均須按他造當事人之人數附繕本）「切勿逕送上級法院」。
                                  書記官  廖純瑜
中　　華　　民　　國　　109 　年　　7 　　月　　31　　日
附錄：本案論罪科刑法條全文
中華民國刑法第216條（行使偽造變造或登載不實之文書罪）
行使第 210 條至第 215 條之文書者，依偽造、變造文書或登載
不實事項或使登載不實事項之規定處斷。
中華民國刑法第210條（偽造變造私文書罪）
偽造、變造私文書，足以生損害於公眾或他人者，處 5 年以下
有期徒刑。
中華民國刑法第214條（使公務員登載不實罪）
明知為不實之事項，而使公務員登載於職務上所掌之公文書，足
以生損害於公眾或他人者，處 3 年以下有期徒刑、拘役或 5 百
元以下罰金。
中華民國刑法第169條第1項（誣告罪）
意圖他人受刑事或懲戒處分，向該管公務員誣告者，處 7 年以
下有期徒刑。